【裁判字號】    98,訴,1213
【裁判日期】    981118
【裁判案由】    拆屋還地
【裁判全文】
臺灣高雄地方法院民事判決              98年度訴字第1213號
原      告  己○○
訴訟代理人  李岳明律師
            甲○○
被      告  乙○○○○○○
訴訟代理人  丙○○
上列當事人間拆屋還地事件，本院於民國98年11月4 日言詞辯論
終結，判決如下：
    主      文
原告之訴及假執行之聲請均駁回。
訴訟費用由原告負擔。
    事實及理由
一、原告主張：緣坐落高雄縣甲仙鄉○○里○段724 之4 地號土
    地（以下稱系爭土地）其上未辦理保存登記門牌號碼高雄縣
    甲仙鄉○里路8 巷7 號之房屋（以下稱系爭建物），係訴外
    人即原告之母羅秋涼前於民國81年間起造而原始取得所有權
    ，嗣羅秋涼於93年12月19日死亡後，由原告於94年7 月4 日
    因繼承而取得所有權。又系爭土地及房屋前由本院94年度執
    字第38587 號強制執行事件（以下稱系爭強制執行事件）予
    以執行，於96年6 月5 日由被告拍定，並經本院核發不動產
    權利移轉證書在案。惟原告既非系爭強制執行事件之執行債
    務人，法院所為拍賣程序自屬無效，故被告實無從取得系爭
    建物所有權，應屬無權占有。為此爰依民法第767 條規定提
    起本件訴訟，並聲明：(1)被告應將系爭土地上未辦理保存登
    記之系爭建物全部騰空遷讓返還予原告；(2)願供擔保請准宣
    告假執行。
二、被告則以：系爭土地與建物係訴外人即原告之姊戊○○（即
    羅秀容）前於87年9 月28日一併設定抵押權予訴外人高雄縣
    甲仙地區農會（以下稱甲仙農會），嗣經該農會持本院92年
    度執字第1258號債權憑證聲請以系爭強制執行事件而為執行
    ，且是時依法院函查結果非僅查無系爭建物稅籍資料，用電
    資料所載用戶名稱亦非原告，遂准予就系爭土地及建物併為
    執行，程序並無違誤。其後被告於96年6 月5 日經法院拍賣
    以新台幣（以下同）195 萬2000元購得系爭土地與建物，亦
    於同年7 月26日由本院核發權利移轉證書在案，另於同年11
    月15日分配拍賣價金完畢。又原告雖於同年12月7 日聲明異
    議，惟經本院裁定駁回，並定於97年6 月24日執行點交，經
    被告與債務人協商展期履行後，被告乃於97年7 月10日陳報
    債務人業已自動履行搬遷完畢，足見系爭強制執行程序不論
    拍賣、分配價金及點交程序均已終結。依強制執行法第98條
    第1 項規定被告應已取得系爭建物所有權無疑，是原告之訴
    顯無理由等語資為抗辯。並聲明：原告之訴駁回。
三、兩造爭執與不爭執之事項：
  (一)當事人不爭執事項：
    (1)羅秋涼前於81年間以新建自用農舍為由向高雄縣政府申請
      核發使用執照，依該使用執照上記載申請人住址為「高雄
      縣甲仙鄉○里路8 巷2 號」，另申請建築地點為「高雄縣
      甲仙鄉○里路8 巷7 號」，地號即為系爭土地。又該建物
      乃屬未辦理保存登記之違章建築，由羅秋涼因原始起造而
      取得所有權。
    (2)系爭土地前於82年9 月9 日由戊○○依贈與取得所有權，
      其後戊○○於87年9 月25日併將系爭土地暨其上增建未保
      存登記範圍全部設定抵押權予甲仙農會。
    (3)羅秋涼於93年12月19日死亡後，其繼承人王文銀、江羅秀
      雲、羅秀鳳、羅秀華、李羅謝鑾、戊○○及原告等人於94
      年7 月4 日簽立遺產分割協議書，約定由原告因繼承分割
      取得高雄縣甲仙鄉○○里○段724 之10地號土地及「高雄
      縣甲仙鄉○里路8 巷2 號（稅籍編號Ｚ00000000000、面積
      140.2 平方公尺）」房屋1 棟。
    (4)甲仙農會前於94年6 月26日具狀向本院聲請以系爭強制執
      行事件就系爭土地暨其上未保存登記建物門牌號碼「高雄
      縣甲仙鄉○○村○里路8 巷7 號」磚造建物予以執行，於
      95年2 月24日經甲仙農會代理人丁○○予以指封，其後本
      院執行處於96年3 月9 日就系爭土地暨其上未編列門牌之
      未保存登記建物（建物面積合計242.77平方公尺）合併進
      行第3 次拍賣，因未能拍定，遂由被告委託訴外人於96年
      6 月7 日具狀應買，嗣於96年7 月26日由本院核發權利移
      轉證書在案。
    (5)依卷附高雄縣政府地方稅務局旗山分局97年7 月8 日旗稅
      分房字第0978407369號函所載「高雄縣甲仙鄉○里路8 巷
      7 號」一址前自82年7 月起設籍課稅，原房屋稅納稅義務
      人為羅秋涼，於94年7 月由原告因繼承取得，復於96年7
      月間由原告逕向法院取得拍賣迄今。
    (6)原告前於94年7 月27日向高雄縣政府稅捐稽徵處旗山分處
      申請將「高雄縣甲仙鄉○里路8 巷2 號（稅籍編號Ｚ00000
      000000）」房屋1 棟之房屋稅納稅義務人由羅秋涼變更為
      其本人名義。
    (7)又依卷附高雄縣甲仙鄉戶政事務所97年12月10日甲鄉戶字
      第0970002501號函所載「高雄縣甲仙鄉○里路8 巷2 號」
      係於66年7 月1 日由南平巷62號整編而成；另「高雄縣甲
      仙鄉○里路8 巷7 號」則由羅秋涼於81年10月20日申請初
      編而成。
    (8)依卷附台灣電力股份有限公司鳳山區營業處95年11月3 日
      D 鳳山字第9510-0423 號函所載，「高雄縣甲仙鄉○里路
      8 巷7 號」用電戶名為羅秋涼，用電地址為「高雄縣甲仙
      鄉○里路8 巷7 號1 樓」。
  (二)當事人爭執事項：
    (1)原告主張因繼承取得之「高雄縣甲仙鄉○里路8 巷2 號」
      與羅秋涼所原始起造之「高雄縣甲仙鄉○里路8 巷7 號」
      ，二者與系爭建物是否為同一建物？
    (2)原告是否為系爭建物所有權人？又其訴請被告返還系爭建
      物有無理由？
四、本院之判斷：
  (一)原告主張因繼承取得之「高雄縣甲仙鄉○里路8 巷2 號」與
    羅秋涼原始起造之「高雄縣甲仙鄉○里路8 巷7 號」，二者
    與系爭建物是否均為同一建物？
    (1)查本件有關「高雄縣甲仙鄉○里路8 巷2 號」與「高雄縣
      甲仙鄉○里路8 巷7 號」是否俱為同一建物一節，或因先
      前房屋稅籍登記資料與實際情況略有出入而迭生疑義。然
      本院參諸卷附使用執照（參見本院卷第9 頁）乃記載羅秋
      涼81年間住址為「高雄縣甲仙鄉○里路8 巷2 號」，另申
      請建築地點則為「高雄縣甲仙鄉○里路8 巷7 號」；又依
      高雄縣甲仙鄉戶政事務所97年12月10日甲鄉戶字第097000
      2501號函記載「高雄縣甲仙鄉○里路8 巷2 號」係於66年
      7 月1 日由南平巷62號整編而成；另「高雄縣甲仙鄉○里
      路8 巷7 號」則由羅秋涼於81年10月20日申請初編而成等
      情（參見本院97年度訴字第1991號案卷第68頁），客觀上
      應可推知該二址當係先後興建而成。再本院前依職權函請
      高雄縣政府警察局旗山分局前往現址進行查訪並拍照，業
      據該局先以98年10月2 日高縣旗警行字第0980012915號函
      覆「高雄縣甲仙鄉○里路8 巷2 號」係原告所居住之老家
      ，另「高雄縣甲仙鄉○里路8 巷7 號」則位於上開建物對
      向，二址均確實存在等情（參見本院卷第130 頁），其後
      復以98年10月29日高縣旗警行字第0980013903號函附該二
      幢建物照片供參（參見本院卷第145 至147 頁），復佐以
      證人戊○○亦到庭證稱：該二幢建物確係分別存在，其中
      「高雄縣甲仙鄉○里路8 巷7 號」坐落於系爭土地，「高
      雄縣甲仙鄉○里路8 巷2 號」則位於另一地號土地等情綦
      詳（參見本院卷第150 至151 頁），綜此足認「高雄縣甲
      仙鄉○里路8 巷2 號」與「高雄縣甲仙鄉○里路8 巷7 號
      」二者確係分別存在之獨立建物無訛，合先敘明。
    (2)次依卷附遺產分割協議書（參見本院卷第10頁）內容雖記
      載原告於94年間因繼承所取得者為「高雄縣甲仙鄉○里路
      8 巷2 號（稅籍編號Ｚ00000000000）」房屋1 棟，然本院
      茲就證人戊○○具結證稱：該協議書所記載「高雄縣甲仙
      鄉○里路8 巷2 號」事實上就是由羅秋涼原始起造之「高
      雄縣甲仙鄉○里路8 巷7 號」，與當初由祖父起造後留予
      羅秋涼、嗣於羅秋涼死亡後再留予父親居住之「高雄縣甲
      仙鄉○里路8 巷2 號」不同；又伊當時向甲仙農會借款時
      ，設定抵押權範圍所載系爭土地上未保存登記建物即為羅
      秋涼所原始起造之「高雄縣甲仙鄉○里路8 巷7 號」等語
      （參見本院卷第150 至151 頁），及證人即甲仙農會人員
      丁○○亦到庭證述：系爭強制執行事件所查封拍賣系爭土
      地上之建物即為「高雄縣甲仙鄉○里路8 巷7 號」等語；
      另依高雄縣政府地方稅務局旗山分局97年7 月8 日旗稅分
      房字第0978407369號函（參見本院卷第117 頁）亦載明：
      「高雄縣甲仙鄉○里路8 巷2 號」房屋於87年6 月由羅秋
      涼設籍起課（稅籍編號00000000000 ），復於94年1 月移
      轉予王文銀；另「高雄縣甲仙鄉○里路8 巷7 號」一址前
      自82年7 月起由羅秋涼設籍課稅（稅籍編號00000000000
      ），並於94年7 月移轉予原告因繼承取得，旋於96年6 月
      因法院拍定而移轉予原告等情交參以觀，前開遺產分割協
      議書所記載房屋既與實際上「高雄縣甲仙鄉○里路8 巷7
      號」稅籍編號相同，且原告事後亦據此申辦稅籍變更登記
      ，足認原告與羅秋涼其餘繼承人所約定繼承標的當係「高
      雄縣甲仙鄉○里路8 巷7 號」，從而前開卷附遺產分割協
      議書內容確有誤載。準此，原告所繼承者乃係坐落系爭土
      地、由羅秋涼所原始起造之「高雄縣甲仙鄉○里路8 巷7
      號」，且該房屋亦為系爭強制執行案件所指系爭土地其上
      未辦理保存登記之系爭建物等情，洵堪認定。
  (二)原告是否為系爭房屋之所有權人？其訴請被告返還系爭建物
    有無理由？
    按建築物非經申請縣市主管建築機關之審查許可並發給執照
    ，不得擅自建造或使用，建築法第25條第1 項前段定有明文
    。又辦理新建建築物之所有權登記時，除應附具土地登記規
    則34條第1 項第1 至4 款所定證件外，尚須檢附使用執照，
    此即同項第5 款所定其他依法令應提出之證明文件。另依民
    法第758 規定不動產物權依法律行為而取得者，非經登記不
    生效力，且此項規定要不因不動產為違章建築而有例外，然
    慮及此類建物之買賣或其他交易行為仍時有所見，故我國審
    判實務針對違章建築乃認雖因未辦理保存登記而不能辦理所
    有權移轉登記，以致該建物所有權不能發生讓與效力，但受
    讓人與讓與人間仍可約定將該建築物之事實上處分權讓與於
    受讓人。惟除讓與人不得本於所有權之作用，或主張本於對
    該房屋有事實處分權而請求受讓人遷出外，由於受讓人（或
    買受人）所取得者應僅為事實上處分權而非所有權，要無從
    自居於所有權人之地位而對其他第三人主張權利。承前所述
    ，系爭建物乃羅秋涼前於81年間所原始起造，且為未辦理保
    存登記之違章建築一節，業為兩造所不爭執，嗣原告雖於94
    年間因繼承而取得該建物，然揆諸前揭說明，原告所取得者
    不過為該建物之事實上處分權，自不得逕以所有權人自居而
    執此對抗被告。況系爭建物先前業經戊○○併同系爭土地設
    定抵押權予甲仙農會作為借款擔保之情，有抵押權設定契約
    書1 份（參見本院卷第160 頁）在卷可稽，姑不論原所有權
    人羅秋涼最初是否確有同意提供該建物由戊○○併予設定抵
    押權，惟系爭建物形式上既為該抵押權效力所及，復經系爭
    強制執行案件予以執行，由被告具狀應買且經本院核發權利
    移轉證明在案，依法現時亦應由被告取得該建物之法律上及
    事實上處分權，故原告主張被告應屬無權占用系爭建物云云
    ，尚非有據。
五、綜上所述，原告主張有所有權而訴請被告應將系爭建物全部
    騰空遷讓返還予原告，洵無理由，應予駁回。又原告之訴既
    經駁回，其假執行之聲請亦失所附麗，應併予駁回。
六、本件事證已臻明確，兩造其餘主張及攻擊防禦方法與證據，
    經本院斟酌後，與本件判決結果已不生影響，故不一一論列
    ，兩造另聲請調查之證據亦無必要，均附此敘明。
七、結論：原告之訴為無理由，依民事訴訟法第78條，判決如主
    文。
中    華    民    國    98    年    11    月    18    日
                  民事第六法庭  法  官   陳明呈
以上正本係照原本作成。
如不服本判決，應於判決送達後20日內向本院提出上訴狀，同時
表明上訴理由（原判決所違背之法令及其具體內容或依訴訟資料
可認為原判決有違背法令之具體事實）；如已於本判決宣示後送
達前提起上訴者，應於判決送達後10日內補具上訴理由（均須按
他造當事人之人數附繕本）。
中    華    民    國    98    年    11    月    18    日
                                 書記官   劉音利

司法院資訊處製作；財團法人民間司法改革基金會備份。
